【裁判字號】    98,上訴,3498
【裁判日期】    990406
【裁判案由】    違反商業會計法等
【裁判全文】
臺灣高等法院刑事判決                98年度上訴字第3498號
上  訴  人
即  被  告  丁○○
上列上訴人因商業會計法等案件，不服臺灣臺北地方法院98年度
訴字第580號，中華民國98年7月13日第一審判決（起訴案號：臺
灣臺北地方法院檢察署97年度偵字第23110號），提起上訴，本
院判決如下：
    主  文
上訴駁回。
    事  實
一、丁○○於民國93年間設立素人國際有限公司（下稱素人公司
    ），並擔任負責人，係商業會計法所稱之商業負責人。於94
    年下半年間，丁○○已經營不善，負債累累，於95年1月間
    ，因無力償還向地下錢莊借貸高達新台幣（下同）7、8百萬
    元之債務．遭地下錢莊追討，詎丁○○明知素人公司已無任
    何經營價值，地下錢莊分子亦無真正取得素人公司正當經營
    銷售貨物之意，且若任意將公司之統一發票等相關資料交予
    地下錢莊分子，可供為從事逃漏稅捐等不法行為之使用，竟
    基於與地下錢莊人員及人頭負責人甲○○（由原審法院另案
    審理中）等人共同違反商業會計法製作不實會計憑證及幫助
    他人逃漏稅捐之犯意聯絡，為償還所積欠地下錢莊之大筆債
    務，於95年1月間某日，在臺北市○○路之某辦公室內，同
    意將素人公司轉讓與地下錢莊而抵債，並簽立讓渡書，將素
    人公司轉讓予不詳之地下錢莊成員之成年人，並交付素人公
    司所有之大小章及95年1月、2月之統一發票予地下錢莊不法
    分子使用，且於95年2月間再依地下錢莊分子之指示，提供
    相關證件及出面辦理素人公司之負責人變更登記，自95年2
    月20日起，素人公司之負責人即變更為甲○○。迄至95年6
    月間，丁○○再依地下錢莊分子之指示，為其聯絡辦理素人
    公司94年度營利事業所得稅之申報手續，協助素人公司可繼
    續取得95年5月間以後之空白統一發票。而地下錢莊分子及
    甲○○等人取得素人公司後，明知素人公司自民國95年1月
    間至96年2月間止，與隱山公司、聖霖公司、紅典公司、申
    翎公司、百漾公司、耿顥公司、雅爵公司、聖嫚莎公司、立
    澤公司等公等9家公司（下稱隱山等9家公司）間並無實際買
    賣貨物之事實，竟以素人公司名義，虛偽開立素人公司統一
    發票予如附表所示之隱山等9家營業人，充作進項憑證申報
    扣抵營業稅額，合計金額為3052萬9291元，以此不正方法幫
    助前開營業人逃漏營業稅達152萬6467元（開立發票之明細
    、時間、金額暨隱山等9家公司逃漏營業稅捐之金額均詳如
    附表一至九所示），足以生損害於稅捐稽徵機關對於課稅管
    理之正確性及課稅之公平性。
二、案經財政部臺北市國稅局移送臺灣臺北地方法院檢察署檢察
    官偵查起訴。
    理  由
一、訊據上訴人即被告丁○○固承稱於上開時地確有因積欠地下
    錢莊大筆債務而將所有之素人公司轉讓予地下錢莊分子之事
    實不諱，及對於地下錢莊於取得素人公司後即以甲○○為公
    司負責人，甲○○等人取得素人公司以後，並於如附表一至
    九所示之時間虛偽開立發票幫助隱山等9家公司逃漏稅損等
    事實，亦不爭執，惟矢口否認與甲○○等人有共同犯意之聯
    絡，辯稱伊是不得已才將素人公司轉讓給地下錢莊，是他們
    拿槍硬逼的，公司給他們要做什麼，伊都不知道，伊已不是
    負責人了，他們做的事跟伊都無關云云。然查被告原係素人
    公司之負責人，因積欠地下錢莊大筆債務，為清償債務，於
    95年1月間將所有之素人公司轉讓予地下錢莊分子，該公司
    即於95年2月20日起變更負責人為甲○○，且地下錢莊分子
    95年1月間取得素人公司後，該集團成員明知素人公司自民
    國95年1月間至96年2月間止與隱山等9家公司間並無實際買
    賣貨物之事實，仍虛偽開設發票幫助隱山等9家公司逃漏如
    附表一至九所示之營業稅等事實，為被告所是認，並有素人
    公司變更登記表、釐正申購發票檔稅務資料畫面、領用統一
    發票購票證申請書、素人公司自95年4月至96年2月間領用統
    一發票商號查詢畫面、申請調檔查核清單（見偵卷第166-16
    7頁）、素人公司統一發票購票證、素人公司95年度帳簿憑
    證收據、統一發票封面等件在卷可為佐證，此部分事實堪信
    為真實。被告雖辯稱伊係被逼才將素人公司轉讓予地下錢莊
    ，地下錢莊做什麼，伊不知道，伊已不是負責人，地下錢莊
    幫助他人逃漏稅的事都與伊都無關云云。惟依被告於原審審
    理時所陳：「（素人公司是你成立的嗎？）是的，我向國外
    進口皮件或是在國內買皮件，在百貨公司賣也有作批發，93
    年、94年我成立的，詳細時間我忘記了」、「（你欠地下錢
    莊多少錢？）本案的錢莊大概7、8百萬」、「（簽讓渡書當
    天的情形？）因為我欠地下錢莊7、8百萬元，95年1月間地
    下錢莊的人押我到吉林路地下錢莊的公司，他們叫我還錢我
    還不出來，然後就叫我把公司讓給他們，然後拿壹張白紙給
    我叫我自己寫把公司讓給他們，我就寫並且簽名，讓渡書寫
    好並簽名完之後就交給對方，所以我並沒有留」、「（當時
    你的公司還有經營的價值嗎？）應該是沒有了」、「（你當
    天簽讓渡書以後，你有沒有把公司的文件交給對方？）當天
    沒有，我就跟他們說公司所有的事情都找李曉玲處理」、「
    （地下錢莊人原本就認識李曉玲嗎？）不認識，是我把李曉
    玲的電話給地下錢莊的人的」等語（見原審卷第17頁背面、
    18頁正面、背面）。可知被告積欠地下錢莊之債務高達7 、
    8百萬元，又明知素人公司已無經營價值，且地下錢莊分子
    並非善類，渠等竟可為取得該無經營價值之公司而以免除其
    所積欠之高額債務，被告當明知地下錢莊分子取得素人公司
    之目的並非為正當經營，且被告身為公司負責人，並非無智
    識之人，當可預見地下錢莊集團成員取得公司之目的即係要
    從事不法行為，被告猶辯稱不知地下錢莊的人取得公司要做
    什麼云云，顯係狡辯卸責之詞。被告又辯稱伊當時是被逼、
    被脅迫的，才會簽讓渡書云云，惟被告此部分辯解，並未提
    出任何積極證據以實其說，已難遽信。況縱然當時地下錢莊
    分子有使用暴力逼迫被告簽立讓渡書，惟被告在可預見地下
    錢莊分子取得素人公司後將從事不法犯行之情況下，於翌日
    或短時間內仍可阻止此事，其竟未阻止，且依證人李曉玲、
    沈維城、林吉裕等於原審審理時所證，被告於事後仍為辦理
    素人公司之變更登記及相關移交事宜而親自出面或以電話聯
    繫證人李曉玲、沈維城，並於原租約到期以後，亦出面代素
    人公司向房東林吉裕簽立租約。證人李曉玲於原審證稱：「
    （素人公司你處理帳務到什麼時候？）在94年11或12月，就
    找不到他們公司的任何人了。我們是兩個月申報1次（營業
    稅），所以在申報的時候才會去公司要資料去申請，在9月
    及10月的部分還有小姐跟我們聯絡，但到94年11月之後就找
    不到人，但是我們有收到素人公司11月及12月的發票，因為
    要申報營業稅」、「（最後1次為素人公司的事情與被告聯
    繫是什麼時候？）95年大概6、7月的時候，他那時候有打電
    話跟我說公司負責人變更，因為被告在94年底就聯絡不上了
    ，所以他們94年度的營利事業所得稅，我都無法申報，但我
    在這段期間我還是試著要找到他，因為如果沒有申報公司會
    被罰很多錢，但還是聯絡不上。直到95年年中6、7月的時候
    ，有一位先生打電話給我說，他要素人的帳，也沒有講的很
    清楚，因為我不知道他跟素人有什麼關係，我跟他說一定要
    叫負責人蕭先生本人親自來跟我講，我就也不再電話中和這
    位先生講素人公司的事。然後過了幾天被告就主動打電話找
    我，他說負責人變更了，並且叫我趕快去補申報94年度的營
    利事業所得稅，這樣子他才能夠趕快去申請95年的發票，然
    後他還說他不會再跟我聯絡，以後就是由接手的人跟我聯絡
    ，叫我要配合辦理，我有在電話中告訴他要補申報所需要的
    相關資料，後來應該是他們公司有傳真過來，我就趕快去辦
    理，但是他去領95年發票的事情，就沒有再找我處理。後來
    被告都沒有再打電話給我，應該就是原來那位先生有跟我聯
    絡素人公司的事情，我也有跟這位先生講，要拿什麼資料給
    我才能辦理，然後我就有收到這位先生傳真給我的一些資料
    ，在一兩天之內就趕快去辦理素人公司94年度的營利事業所
    得稅的申報，申報完之後的當天，我就趕快打電話找這位先
    生，就在同一天我本人騎機車把全部的素人公司的資料拿到
    忠孝東路的壹個辦公室交給壹個先生，到這個時候，我就完
    全沒有處理素人公司的任何事情了」、「（95年的1、2月那
    一期發票，是由你那邊領的？）有，因為95年1、2月的發票
    ，在94年底就要先領，94年底我應該還是有幫素人公司辦理
    這件事，領到之後我也有寄到素人公司」、「（你說95年1
    、2月的發票你有寄到素人公司，是用何方式寄？）用快遞
    寄，但如果素人公司沒有收到的話，快遞應該會聯絡我，我
    印象中快遞沒有把這筆發票退回，應該素人公司就是有收到
    快遞送的發票，沒有特別的情況我也沒有再跟他們確認」、
    「（提示偵卷236頁手寫資料，這份資料何來，是不是你當
    初交給檢察官？）對，這就是被告打電話對我說負責人有變
    更要跟對方配合辦理，然後對方有打電話給我，我們在聯絡
    ，對方傳真新的資料給我的，對方把新的負責人、稅籍編號
    、新地址通通都有寫上去，上面還有寫一位楊先生的電話，
    這就是我後來一直在聯絡的先生。這張資料應該就是11月25
    日我開庭的時候，我交給檢察官的」等語（見原審卷第50頁
    背面、51頁正面、53頁背面）。復有證人李曉玲於偵查中所
    提手寫之素人公司資料及當初素人公司「楊先生」之傳真手
    寫資料各1份為證（見偵卷236頁正面、背面）。又證人沈維
    城於原審證稱：「（是否知道素人公司轉讓負責人的事？）
    知道。因為我就是幫他們辦理變更負責人的案件。．．．我
    們辦理負責人變更登記都是一定要見過本人的，在本案我就
    是有見過丁○○與甲○○」、「（你是否知道素人公司轉讓
    負責人的原因？）知道一點，就是王亞虎有借錢給被告，被
    告還不出來，王先生認為這個公司有價值、有存貨、有營業
    據點，所以被告就把公司轉讓出去抵債。因為最初來委託我
    的時候，被告、王亞虎、甲○○都有來找過來，是不是同時
    來，我現在不記得，他們找我辦變更登記，我有稍微問一下
    原因，他們當初是這樣跟我說的」、「（你剛才說的借錢抵
    債的經過，是被告本人跟你陳述的嗎？）被告本人也有跟我
    大概講，可是他是怎樣講的，我現在不記得，而且這是他們
    公司內部的事情，我也是大概聽一下」、「（所以依你辦理
    業務的經驗，你會跟本人確認轉讓公司及變更負責人的真意
    ？）會」、「（所以被告本人來跟你談變更登記的時候，你
    有確認他自己真正的意願，有沒有說被逼或是什麼原因？）
    我不會這樣直接問，但是我會跟他們坐下來聊一聊，瞭解是
    什麼原因，看有沒有什麼異常，我瞭解以後我認為本件沒有
    異常，所以我才接受委託幫他們辦理」等語（見原審卷第56
    頁正面、背面、第57頁正面、背面頁）。再證人林吉裕於原
    審證稱：「（提示偵查卷租約，在簽這份房屋租賃契約的丁
    ○○，是不是就是在庭的被告？）這間房子我是在93年間先
    出租給王立太，跟他打的是2年，應該是要到95年中期滿，
    但是到94年11月，王立太在約滿前要離開就介紹被告來租，
    我就租給被告，也有打租約，但是是續約，條件就是像租給
    王立太的一樣，期限就是接著王立太約的期限，而且我沒有
    漲房租，期間到了時候，被告就再出面跟我簽這份95 年7月
    1日這份租約，而且我有漲房租，所提示的這份應該是我和
    被告打的第二份約」、「（被告跟你簽訂租約的時候，是幾
    個人跟你簽約的？）都是只有我們兩個，我記得在SOGO一次
    ，另一次是在217巷的壹咖啡店內」、「（被告在第二次簽
    95年7月的契約的時候，他有沒有告訴你，要變更簽約人的
    名義，由他人去接手？）沒有，這我不知道」、「（是否知
    道被告租你的房子，是將素人公司設立在那個地址？）我知
    道，因為王立太當初也是要求我這個房子可以設立公司，而
    且被告也是以素人公司的名義跟我簽約的」、「95年底有鄰
    居跟我反應很吵鬧，影響鄰居安寧，所以96年1月我就有去
    找現場看，才發現很多人住在那裡，我就跟他們表示我不想
    租給你們，但是被告的房租是準時，然後在96年1月他們就
    搬家，可是這個月的水電費、房租也沒有付。我並沒有正式
    的終止租約，就是叫他們搬家他們就搬了，而且被告也沒有
    出面」、「（對被告所稱，約楊先生跟你談租房子的事，有
    何意見？）沒有印象，壹咖啡很小，我記得就是被告跟我談
    ，他跟我簽約的，如果是不認識的人要來跟我租房子，我不
    會隨便出租，事實上他們走了以後，那個房子我空了兩年，
    並不是隨便的人來我就出租，我真的記得就是被告出面來跟
    我租的，王立太說被告很會唸書，我對被告及王立太的印象
    都很好，所以王立太介紹被告來租房子，我就同意了，我沒
    有記錯」等語（見原審卷第57頁背面、58頁正面、背面、59
    頁背面）；復有租期為95年7月日至97年6月30日，出租人為
    林吉隆（屋主即證人林吉裕之弟，其有授權證人林吉裕處理
    房屋租賃事宜）、承租人為素人公司之房屋租賃契約1份在
    卷可稽（見偵卷第118、119頁）。自以上證人三人之證言可
    知，被告於簽立讓渡書同意將素人公司轉讓後，仍一再依地
    下錢莊成員之指示積極配合辦理相關事宜，其猶辦稱不是自
    願的云云，顯非可採。雖被告又辯稱沒有在95年6、7月打電
    話給李曉玲，應該是年初的事，沒印象見過沈維城，都是被
    人押著辦手續，95年6月間租約到期前有與林吉裕聯絡，伊
    是介紹素人公司楊先生向林吉裕租房子，是他們二人自己談
    的，伊沒有簽租約，他們三人都記錯了云云。惟證人李曉玲
    、沈維城僅係經手辦理素人公司帳務及變更登記之業務人員
    ，證人林吉裕僅係房東，渠三人互不認識，且與被告及本案
    地下錢莊人員等人亦不熟識，無任何利害關係可言，證人三
    人於原審審理到庭作證時復均依法具結，以擔保其所為證言
    之真實性，該三人焉有甘冒犯偽證重罪之風險而故意設詞誣
    陷被告之必要及可能？證人三人於原審審理時所為上開證言
    自有相當可信度；再對照證人三人於偵查中所陳，渠等就被
    告如何出面辦理及聯繫素人公司相關事宜等重要事項，與原
    審審理時所證亦大致相符（證人三人於偵查中係在檢察事務
    官前所為之陳述，雖無證據能力，惟非不得供本院參酌以為
    證人在法院所為證言憑信性之參考）；且證人三人於原審行
    交互詰問過程中，亦就被告之辯解分別與證人等一一確認，
    證人仍均堅稱所陳述關於被告事後如何出面及聯繫等各節，
    並無記憶不清情事，有原審98年7月3日審判筆錄1份可稽，
    被告空稱應該是證人記錯了云云，顯係卸責之詞，不足憑採
    。綜上所述，縱然被告最初簽立讓渡書同意轉讓素人公司之
    動機係為抵償債務，非完全出於自己內心之意願，惟依當時
    客觀情況及被告個人之智識經驗，被告當時顯可預見地下錢
    莊分子取得素人公司係為從事不法犯行，其竟為達能抵償自
    己高額債務之目的，一再依地下錢莊成員指示自願配合辦理
    ，並交付相關資料，則被告就地下錢莊成員取得素人公司以
    後所為之上開違法犯行，即難謂無任何犯意聯絡、行為分擔
    ，被告空言否認犯行，自不可採。再被告雖否認有收到素人
    公司95年1月、2月份之發票，並辯稱濫開95年1月、2月份發
    票行為伊都不知情，並質疑素人公司是否確實有向國稅局買
    受95年1月、2月份之發票云云。然查素人公司確於94年12月
    23日有購買95年1月、2月份之發票，票號為KU00000000號至
    00000000號一節，有國稅局之「釐正申購發票檔」之電腦列
    印稅務資料1份在卷可稽；而如附表二所示，素人公司確曾
    開立票號為KU00000000號、KU00000000號至KU00000000號、
    KU00000000號共計6張之發票予聖霖公司，亦有國稅局之檔
    案查核清單1份在卷可稽（見偵查卷第167頁背面）；及證人
    李曉玲於原審審理時亦到庭證稱於94年12月間有為素人公司
    領取95年1月、2月份之發票，領到後即以快遞寄送至素人公
    司，並沒有退回，素人公司應有收到95年1月、2月份之發票
    等語（見原審卷第51頁正面、背面）。可知證人李曉玲於94
    年12月確有為素人公司購買95年1月、2月份之發票並寄交予
    素人公司人員收受，被告之辯護人否認素人公司有購買95
    年1月、2月份之發票，即非事實。再被告雖又再否認有交付
    95年1月、2月份之發票予地下錢莊成員云云，其辯稱：「（
    公司章和統一發票對方是如何取得的？）應該是李曉玲給他
    的」、「（公司章和統一發票為什麼會在李曉玲處？）因為
    素人我比較少開統一發票，公司大小章本來就有兩副，公司
    一副、記帳士一副，我自己的那一副應該就是放在公司，地
    下錢莊也有去公司搬貨，地下錢莊有公司大小章有可能是自
    己去公司拿的，或者也有可能是李曉玲給的」（見原審卷第
    19頁正面），惟證人李曉玲否認有交付公司大小章及95年1
    月、2月份發票予其後素人公司之人，依證人李曉玲所證，
    其係在95年7月以後始依被告指示與地下錢莊成員「楊先生
    」接觸而配合辦理素人公司94年度營利事業所得稅之申報而
    已，其並沒有在95年初交付公司大小章及發票予地下錢莊之
    任何人，故被告辯稱公司大小章及發票係李曉玲給交付地下
    錢莊成員一節，即非可採。而被告並不否認其於95年1月間
    將素人公司讓渡予地下錢莊不法分子後，即有配合一併將公
    司物品移交，則地下錢莊之成員在此情形下，即當然可取得
    原先即放置在素人公司內之95年1月、2月份之發票甚明，縱
    然非被告直接所交付，然亦係因被告之讓渡及移交行為而來
    ，且被告於95年2月19日以前仍為素人公司之負責人，其可
    預見地下錢莊成員於取得素人公司所有95年1月、2月份之發
    票後，將從事不法行為甚明，猶不取回素人公司所有95年1
    月、2月份之發票，於其仍為法律上之商業負責人期間，任
    令地下錢莊成員為不法使用，被告此部分所為自與地下錢莊
    成員有犯意聯絡、行為分擔，其猶空言否認此部分犯行，自
    非可採。又素人公司變更負責人以後，素人公司之報稅及帳
    務等業務即由證人沈維城處理，已如前述。而依證人沈維城
    向原審所證，其事務所於95年6月19日有代素人公司向稅捐
    單位購買95年5月、6月之發票，95年4月以前之發票非其所
    代購（見原審卷第56頁背面），並有領用統一發票購票證申
    請書1份在卷可稽（見偵查卷第116、117頁）；再參酌證人
    李曉玲向原審所證：「（是否可以確認95年3月份以後素人
    公司的發票，你到底有沒有經手，你都已經找不到素人公司
    的人了，為什麼還在94年底以後持續有處理素人公司的事務
    ？）是我的事務所統一用磁片一起辦理的，並不是只有處理
    素人公司一家而已，在這種情形公司雖然沒有一直跟我們持
    續辦理，我們還是會持續辦理，因為他也沒有說公司不做了
    ，常常這種情形我們持續幫他做，只要他沒有明白的告知不
    要作，我們就是繼續作，常常公司後來也是會出面，我們也
    是照樣可以收費，所以也有可能95年3月份以後素人公司的
    發票，有可能我還是有幫他請領」等語（見原審卷第53頁背
    面）；復對照附表六、附表八所示，素人公司有開立95年3
    月之發票予聖莎嫚公司（如附表八所示，2張）及有開立95
    年4月之發票予耿顥公司（如附表六所示，1張）。可知素人
    公司95年3月、4月之發票應係證人李曉玲所代購，李曉玲並
    循慣例作法將所取得之95年3月、4月之發票以快遞寄送素人
    公司收取。被告雖又辯稱95年3月、4月之發票與伊無關，伊
    已不是負責人云云，惟如前述，被告將素人公司轉讓予地下
    錢莊分子為不法使用，其亦不通知原先為素人公司處理發票
    事務之李曉玲，使李曉玲仍繼續為素人公司買受95年3月、4
    月之發票，其對地下錢莊成員將取得95年3月、4月之發票且
    將為不法使用一事自有認識，被告上開所辯自係卸責之詞，
    不足憑採。至證人沈維城其後依素人公司成員指示為素人公
    司取得95年5月份以後之發票，參酌證人李曉玲上開所證，
    乃被告本人於95年6月份以電話指示證人李曉玲要儘快申報
    素人公司94年度之營利事業所得稅之申報手續，俾便素人公
    司可順利取得95年5月份以後之發票，證人李曉玲始儘速辦
    理並與素人公司之「楊先生」聯絡（證人李曉玲雖證稱係95
    年6、7月間接到被告電話，惟證人沈維城係於95年6月19日
    為素人公司代購發票，已如前述，可推知，證人李曉玲應係
    在95年6月份接到被告電話並依其指示辦理，附此說明），
    於辦妥94年度之營利事業所得稅申報後，復將素人公司相關
    文件交予「楊先生」，自此以後，證人李曉玲始不再處理素
    人公司業務等各情以觀，被告於轉讓公司半年以後，於95年
    6月間，猶依地下錢莊成員指示配合辦理，使地下錢莊成員
    能順利取得95年5月份以後之發票而從事不法犯行，並且出
    面以素人公司名義向房東林吉裕訂立租約，承租辦公室，被
    告明知地下錢莊分子在從事不法行為，仍一再依其配合辦理
    ，其就地下錢莊成員所為本案之不法犯行間自有犯意聯絡、
    行為分擔，被告徒以其不是公司負責人，地下錢莊成員之不
    法行為均與伊無關云云而否認犯行，自不可採。是證人乙○
    ○於本院證稱我不知道王亞虎要這間素人公司做什麼用，王
    亞虎他從事什麼我不知道，不認識被告，王亞虎和甲○○都
    是我中醫診所的客人，我借給王亞虎一千八百萬元，我不知
    道王亞虎開地下錢莊，若知道就不會借錢給他，去沈維城事
    務所取回素人公司的文件，是甲○○叫我去拿的，拿回來我
    就交給甲○○了，我不知道素人公司何人在經營等，尚無從
    為被告有利之認定。證人丙○○於本院證稱我不知道王亞虎
    要這間素人公司做什麼，我不知道素人公司，也不是我經營
    的等，亦無從為被告有利之認定。證人甲○○於本院證稱之
    前不認識被告，在辦公室沒有看過被告進去過，素人公司登
    記在我名下，因為我有投資就讓我當負責人，讓我有些保障
    ，而且他也有讓我看貨品。素人公司開統一發票給隱山等9
    家公司，這個另案我已經被判刑確定了，當時都交給小丁處
    理。王亞虎要我當負責人，王亞虎現在都找不到人了。素人
    公司發票那時候我們都交給小丁處理，還有劉育誠他是素人
    的員工。發票我去領過一次，第一次要負責人本人去領。我
    登記為負責人是當人頭，有關公司的問題我沒有跟被告聯繫
    ，我不知道其他什麼資料。辦過戶的時候是否有見過被告，
    我沒有印象，登記後是否有辦理交接，因都是王亞虎負責處
    理的，我不知道等，因證人甲○○本身是人頭，亦不詳實際
    之情況，所述尚無從為被告有利之認定。按共同正犯之意思
    聯絡，原不以數人間直接發生者為限，即有間接之聯絡者，
    亦包括在內，最高法院77年台上字第2135號要旨亦著有明文
    ，是不因被告有無與甲○○接觸，而推翻前揭具體之事證而
    影響其成立，綜上所述，被告所辯均不足採，本件事證已臻
    明確，被告之犯行堪以認定。
二、按統一發票係營業人依營業稅法規定於銷售貨物或勞務時，
    開立並交付予買受人之交易憑證，足以證明會計事項之經過
    ，應屬商業會計法所稱之會計憑證（最高法院87年度台非字
    第389號判決參照）。又按商業會計法第71條第1款以明知為
    不實之事項，而填製會計憑證之罪，原即含有業務上登載不
    實之本質，應逕論以商業會計法第71條第1款之罪（最高法
    院85年度台上字第3145號判決參照）。核被告所為，係犯商
    業會計法第71條第1款之以明知為不實之事項而填製會計憑
    證罪，及稅捐稽徵法第43條第1項之幫助納稅義務人以詐術
    逃漏稅捐罪。被告與甲○○及不詳地下錢莊分子之成年人間
    有犯意聯絡、行為分擔，係共同正犯，其中就95年2月20日
    以後，被告已非為公司負責人，係無身分之人而與有公司負
    責人及商業負責人身分之共犯甲○○共同實施犯罪，為身分
    犯，依刑法第31條第1項之規定，被告仍為共同正犯。又按
    刑事法若干犯罪之行為態樣，本質上原具有反覆、延續實行
    之特徵，立法時既予特別歸類，定為犯罪構成要件之行為要
    素，則行為人基於概括之犯意，在密切接近之一定時、地持
    續實行之複次行為，倘依社會通念，於客觀上認為符合一個
    反覆、延續性之行為觀念者，於刑法評價上，即應僅成立一
    罪，俾免有重複評價、刑度超過罪責與不法內涵之疑慮；學
    理上所稱「集合犯」之職業性、營業性或收集性等具有重複
    特質之犯罪均屬之，例如經營、從事業務、收集、販賣、製
    造、散布等行為概念者是（最高法院95年度台上字第1079號
    判決意旨參照）。是被告與共犯從事前揭虛開統一發票，幫
    助逃漏稅捐之行為，係在密集期間內以相同之方式持續進行
    ，未曾間斷，是其與共犯所為前揭犯行，即具有反覆、延續
    實行之特徵，從而在行為概念上，縱有多次之舉措，各仍應
    評價認係包括一罪之集合犯。又被告及共犯等以填製不實會
    計憑證交付他人而幫助他人逃漏稅捐，依社會通念，應認為
    係基於同一犯罪故意，而實行一個犯罪行為，屬一行為觸犯
    填製不實會計憑證及幫助他人逃漏稅捐等罪名，為想像競合
    犯，應依刑法第55條之規定，從較重之填製不實會計憑證罪
    處斷。被告所犯本案犯罪之時間係在96年4月24日以前，所
    犯符合中華民國九十六年罪犯減刑條例第2條所定之減刑條
    件，應依該減刑條例第2條第1項第3款之規定，減其宣告刑
    二分之一，並諭知易科罰金之折算標準。又按被告以外之人
    於審判外之書面陳述除法律另有規定外，不得為證據，刑事
    訴訟法第159條第1項固定有明文。惟被告以外之人於審判外
    之書面陳述雖不符合同法第159條至159條之4之規定，而經
    當事人於審判程序同意作為證據，法院審酌該言詞陳述或書
    面陳述作成時之情況，認為適當者，亦得為證據；當事人、
    代理人或辯護人於法院調查證據時，知有刑事訴訟法第15 9
    條第1項不得為證據之情形，而未於言詞辯論終結前聲明異
    議者，視為有前項之同意，同法第159條之5定有明文。本件
    檢察官及被告就本件各項證據於言詞辯論終結前，對於卷附
    具有傳聞證據性質之證據，既均已知其情，均未聲明異議。
    審酌卷附審判外陳述及書面資料取得過程均合於法定程序，
    並無任何不當之情事，認援為認定本件犯罪事實之證據應屬
    適當，依刑事訴訟法第159條之5第1項規定，認上開證據均
    有證據能力。
三、原審以被告犯行明確，而適用商業會計法第71條第1款，稅
    捐稽徵法第43條第1項，刑法第11條前段、第28條、第31條
    第1項、第55條、第41條第1項前段、中華民國九十六年罪犯
    減刑條例第2條第1項第3款、第7條、第9條，並審酌被告品
    行、智識、為抵償債務竟任意轉讓公司予不法分子而共為本
    件犯行，實屬不該，且幫助他人逃漏稅捐之金額非少，破壞
    應有正常經濟秩序及課稅之公平性，犯後又未坦認犯行，未
    見悔意，併其犯罪之動機、目的、手段、犯後態度等一切情
    狀，並說明被告所犯本案犯罪之時間係在96年4月24日以前
    ，所犯符合中華民國九十六年罪犯減刑條例第2條所定之減
    刑條件，應依該減刑條例第2條第1項第3款之規定，減其宣
    告刑二分之一，認被告丁○○共同商業負責人，以明知為不
    實之事項，而填製會計憑證，處有期徒刑拾月，減為有期徒
    刑伍月，如易科罰金，以新台幣壹仟元折算壹日。經核於法
    並無違誤，量刑亦屬妥適。被告上訴意旨以原以證人李曉玲
    、沈維城、林吉裕等人有瑕疵之證詞認為被告與甲○○及地
    下錢莊分間有犯意聯絡、行為分擔，顯有違誤；又被告同意
    轉讓素人公司，亦正常之交易行為，要無僅因受讓後公司從
    事不法行為，即認與被告有關等語。惟按共同實施犯罪行為
    ，在合同意思範圍內，相互利用他人之行為，以達其犯罪之
    目的，原不必每一階段均參與，祇須分擔犯罪行為之一部，
    即應對於全部所發生之結果共同負責。本件被告曾為辦理素
    人公司之變更登記及相關移交事宜而親自出面或以電話聯繫
    證人李曉玲、沈維城，並於原租約到期以後，亦出面代素人
    公司向房東林吉裕簽立租約等情，業據證人李曉玲、沈維城
    、林吉裕證述明確；且被告明知素人公司已無經營價值，且
    地下錢莊分子均非善類，渠等竟可為取得該無經營價值之公
    司而以免除其所積欠之高額債務，被告當明知地下錢莊分子
    取得素人公司之目的並非為正當經營，且被告身為公司負責
    人，並非無智識之人，當可預見地下錢莊集團成員取得公司
    之目的即係要從事不法行為，被告與地下錢莊成員間確有犯
    意聯絡、行為分擔，均已詳如前述，則被告既已分擔犯罪行
    為之一部，縱未參與各階段行為，仍應對全部所發生之結果
    共同負責。而證據之取捨與證據之證明力如何，均屬事實審
    法院得自由裁量、判斷之職權，茍其此項裁量、判斷，並不
    悖乎通常一般人日常生活經驗之定則或論理法則，又於判決
    內論敘其何以作此判斷之心證理由者，即不得任意指摘其為
    違法。茲原判決已詳敘就卷內證據調查之結果，而為綜合判
    斷、取捨，其得心證的理由已說明甚詳，且所為論斷從形式
    上觀察，亦難認有違背經驗法則、論理法則，或有其他違背
    法令之情形，自不容任意指為違法。被告提起上訴，仍執前
    開情詞而為爭執，並對於原審取捨證據及判斷其證明力職權
    之適法行使，仍持己見為不同之評價，而砌詞指摘原判決不
    當，自難認有理由，應予以駁回。
據上論斷，應依刑事訴訟法第368條，判決如主文。
本案經檢察官黃朝貴到庭執行職務。
中    華    民    國    99    年    4     月    6     日
            刑事第二十三庭    審判長法  官  許宗和
                                    法  官  潘進柳
                                    法  官  林海祥
以上正本證明與原本無異。
如不服本判決，應於收受送達後10日內向本院提出上訴書狀，其
未敘述上訴之理由者並得於提起上訴後10日內向本院補提理由書
（均須按他造當事人之人數附繕本）「切勿逕送上級法院」。
                                    書記官  吳鎮鑫
中    華    民    國    99    年    4     月    12    日
◎附表一：隱山公司
┌────┬─────┬─────┬──────┐
│開立年月│ 發票號碼 │發票銷售額│逃漏營業稅額│
│        │          │（新台幣）│ （新台幣） │
├────┼─────┼─────┼──────┤
│95.5    │MU00000000│  370000  │   18500    │
├────┼─────┼─────┼──────┤
│95.5    │MU00000000│  510000  │   25500    │
├────┼─────┼─────┼──────┤
│95.5    │MU00000000│  680000  │   34000    │
├────┼─────┼─────┼──────┤
│95.5    │MU00000000│  622500  │   31125    │
├────┼─────┼─────┼──────┤
│95.6    │MU00000000│  600000  │   30000    │
├────┼─────┼─────┼──────┤
│95.6    │MU00000000│  208000  │   10400    │
├────┼─────┼─────┼──────┤
│95.9    │PU00000000│  391600  │   19580    │
├────┼─────┼─────┼──────┤
│95.9    │PU00000000│  140000  │    7000    │
├────┼─────┼─────┼──────┤
│95.9    │PU00000000│  222880  │   11144    │
├────┼─────┼─────┼──────┤
│95.9    │PU00000000│  234300  │   11715    │
├────┼─────┼─────┼──────┤
│95.9    │PU00000000│  216000  │   10800    │
├────┼─────┼─────┼──────┤
│95.9    │PU00000000│  425340  │   21267    │
├────┼─────┼─────┼──────┤
│95.9    │PU00000000│  178000  │    8900    │
├────┼─────┼─────┼──────┤
│95.10   │PU00000000│  183040  │    9152    │
├────┴─────┼─────┼──────┤
│合計                │ 0000000  │  249083    │
└──────────┴─────┴──────┘
◎附表二：聖霖公司
┌────┬─────┬─────┬──────┐
│開立年月│ 發票號碼 │發票銷售額│逃漏營業稅額│
│        │          │（新台幣）│ （新台幣） │
├────┼─────┼─────┼──────┤
│95.1    │KU00000000│  690000  │   34500    │
├────┼─────┼─────┼──────┤
│95.1    │KU00000000│  690000  │   34500    │
├────┼─────┼─────┼──────┤
│95.1    │KU00000000│   34800  │    1740    │
├────┼─────┼─────┼──────┤
│95.2    │KU00000000│  699200  │   34960    │
├────┼─────┼─────┼──────┤
│95.2    │KU00000000│  100000  │    5000    │
├────┼─────┼─────┼──────┤
│95.2    │KU00000000│  753000  │   37651    │
├────┼─────┼─────┼──────┤
│95.7    │NU00000000│  450000  │   22500    │
├────┼─────┼─────┼──────┤
│95.7    │NU00000000│  460000  │   23000    │
├────┼─────┼─────┼──────┤
│95.7    │NU00000000│  246600  │   12330    │
├────┼─────┼─────┼──────┤
│95.7    │NU00000000│  378000  │   18900    │
├────┼─────┼─────┼──────┤
│95.7    │NU00000000│  252700  │   12635    │
├────┼─────┼─────┼──────┤
│95.7    │NU00000000│  681500  │   34075    │
├────┼─────┼─────┼──────┤
│95.7    │NU00000000│  482480  │   24124    │
├────┼─────┼─────┼──────┤
│95.7    │NU00000000│  482500  │   24125    │
├────┼─────┼─────┼──────┤
│95.7    │NU00000000│  598500  │   29925    │
├────┼─────┼─────┼──────┤
│95.7    │NU00000000│  472700  │   23635    │
├────┴─────┼─────┼──────┤
│合計                │ 0000000  │  373600    │
└──────────┴─────┴──────┘
◎附表三：紅典公司
┌────┬─────┬─────┬──────┐
│開立年月│ 發票號碼 │發票銷售額│逃漏營業稅額│
│        │          │（新台幣）│ （新台幣） │
├────┼─────┼─────┼──────┤
│95.11   │QU00000000│  903000  │   45150    │
├────┼─────┼─────┼──────┤
│95.11   │QU00000000│  860000  │   43000    │
├────┼─────┼─────┼──────┤
│95.11   │QU00000000│  940000  │   47000    │
├────┼─────┼─────┼──────┤
│95.11   │QU00000000│  775500  │   38775    │
├────┼─────┼─────┼──────┤
│95.11   │QU00000000│  940000  │   47000    │
├────┼─────┼─────┼──────┤
│95.11   │QU00000000│  940000  │   47000    │
├────┼─────┼─────┼──────┤
│95.12   │QU00000000│  760000  │   38000    │
├────┼─────┼─────┼──────┤
│95.12   │QU00000000│  504000  │   25200    │
├────┼─────┼─────┼──────┤
│95.12   │QU00000000│  552000  │   27600    │
├────┴─────┼─────┼──────┤
│合計                │ 0000000  │  358725    │
└──────────┴─────┴──────┘
◎附表四：中翎公司
┌────┬─────┬─────┬──────┐
│開立年月│ 發票號碼 │發票銷售額│逃漏營業稅額│
│        │          │（新台幣）│ （新台幣） │
├────┼─────┼─────┼──────┤
│96.1    │RU00000000│  500055  │   25003    │
├────┼─────┼─────┼──────┤
│96.1    │RU00000000│  265460  │   13273    │
├────┼─────┼─────┼──────┤
│96.1    │RU00000000│  182400  │    9120    │
├────┼─────┼─────┼──────┤
│96.1    │RU00000000│  218750  │   10938    │
├────┼─────┼─────┼──────┤
│96.1    │RU00000000│  247950  │   12398    │
├────┼─────┼─────┼──────┤
│96.1    │RU00000000│  257000  │   12850    │
├────┼─────┼─────┼──────┤
│96.1    │RU00000000│  178560  │    8928    │
├────┼─────┼─────┼──────┤
│96.1    │RU00000000│   93000  │    4650    │
├────┼─────┼─────┼──────┤
│96.1    │RU00000000│  238800  │   11940    │
├────┼─────┼─────┼──────┤
│96.1    │RU00000000│  262800  │   13140    │
├────┼─────┼─────┼──────┤
│96.1    │RU00000000│  202500  │   10125    │
├────┼─────┼─────┼──────┤
│96.1    │RU00000000│  237900  │   11895    │
├────┼─────┼─────┼──────┤
│96.2    │RU00000000│  210800  │   10540    │
├────┼─────┼─────┼──────┤
│96.2    │RU00000000│  207700  │   10385    │
├────┼─────┼─────┼──────┤
│96.2    │RU00000000│  217160  │   10858    │
├────┼─────┼─────┼──────┤
│96.2    │RU00000000│  233730  │   11687    │
├────┼─────┼─────┼──────┤
│96.2    │RU00000000│  946340  │   47317    │
├────┼─────┼─────┼──────┤
│96.2    │RU00000000│  604950  │   30248    │
├────┴─────┼─────┼──────┤
│合計                │ 0000000  │  265295    │
└──────────┴─────┴──────┘
◎附表五：百漾公司
┌────┬─────┬─────┬──────┐
│開立年月│ 發票號碼 │發票銷售額│逃漏營業稅額│
│        │          │（新台幣）│ （新台幣） │
├────┼─────┼─────┼──────┤
│95.8    │NU00000000│  173800  │    8690    │
├────┼─────┼─────┼──────┤
│95.8    │NU00000000│  178000  │    8900    │
├────┴─────┼─────┼──────┤
│合計                │  351800  │   17590    │
└──────────┴─────┴──────┘
◎附表六：耿顥公司
┌────┬─────┬─────┬──────┐
│開立年月│ 發票號碼 │發票銷售額│逃漏營業稅額│
│        │          │（新台幣）│ （新台幣） │
├────┼─────┼─────┼──────┤
│95.4    │LU00000000│  170000  │    8500    │
├────┼─────┼─────┼──────┤
│95.3    │LU00000000│  240000  │   12000    │
├────┼─────┼─────┼──────┤
│95.3    │LU00000000│  348000  │   17400    │
├────┴─────┼─────┼──────┤
│合計                │  758000  │   37900    │
└──────────┴─────┴──────┘
◎附表七：雅爵公司
┌────┬─────┬─────┬──────┐
│開立年月│ 發票號碼 │發票銷售額│逃漏營業稅額│
│        │          │（新台幣）│ （新台幣） │
├────┼─────┼─────┼──────┤
│95.9    │PU00000000│  182160  │    9108    │
├────┼─────┼─────┼──────┤
│95.9    │PU00000000│  200984  │   10049    │
├────┼─────┼─────┼──────┤
│95.9    │PU00000000│  161616  │    8081    │
├────┼─────┼─────┼──────┤
│95.9    │PU00000000│  165888  │    8294    │
├────┼─────┼─────┼──────┤
│95.9    │PU00000000│  206640  │   10332    │
├────┼─────┼─────┼──────┤
│95.9    │PU00000000│  153216  │    7661    │
├────┼─────┼─────┼──────┤
│95.9    │PU00000000│  162448  │    8122    │
├────┼─────┼─────┼──────┤
│95.9    │PU00000000│  180198  │    9010    │
├────┼─────┼─────┼──────┤
│95.10   │PU00000000│  129978  │    6499    │
├────┼─────┼─────┼──────┤
│95.10   │PU00000000│  149868  │    7493    │
├────┴─────┼─────┼──────┤
│合計                │ 0000000  │   84649    │
└──────────┴─────┴──────┘
◎附表八：聖嫚莎公司
┌────┬─────┬─────┬──────┐
│開立年月│ 發票號碼 │發票銷售額│逃漏營業稅額│
│        │          │（新台幣）│ （新台幣） │
├────┼─────┼─────┼──────┤
│95.3    │LU00000000│  463200  │   23160    │
├────┼─────┼─────┼──────┤
│95.3    │LU00000000│  485000  │   24250    │
├────┴─────┼─────┼──────┤
│合計                │  948200  │   47410    │
└──────────┴─────┴──────┘
◎附表九：立澤公司
┌────┬─────┬─────┬──────┐
│開立年月│ 發票號碼 │發票銷售額│逃漏營業稅額│
│        │          │（新台幣）│ （新台幣） │
├────┼─────┼─────┼──────┤
│95.10   │PU00000000│  458000  │   22900    │
├────┼─────┼─────┼──────┤
│95.10   │PU00000000│  465000  │   23250    │
├────┼─────┼─────┼──────┤
│95.10   │PU00000000│  471300  │   23565    │
├────┼─────┼─────┼──────┤
│95.10   │PU00000000│  450000  │   22500    │
├────┴─────┼─────┼──────┤
│合計                │ 0000000  │   92215    │
└──────────┴─────┴──────┘
附錄：本案論罪科刑法條全文
商業會計法第71條
商業負責人、主辦及經辦會計人員或依法受託代他人處理會計事
務之人員有下列情事之一者，處5年以下有期徒刑、拘役或科或
併科新臺幣60萬元以下罰金：
一、以明知為不實之事項，而填製會計憑證或記入帳冊。
二、故意使應保存之會計憑證、會計帳簿報表滅失毀損。
三、偽造或變造會計憑證、會計帳簿報表內容或毀損其頁數。
四、故意遺漏會計事項不為記錄，致使財務報表發生不實之結果。
五、其他利用不正當方法，致使會計事項或財務報表發生不實之
    結果。
稅捐稽徵法第43條
教唆或幫助犯第41條或第42條之罪者，處3年以下有期徒刑、拘
役或科新台幣6萬元以下罰金。
稅務人員、執行業務之律師、會計師或其他合法代理人犯前項之
罪者，加重其刑至二分之一。
稅務稽徵人員違反第33條規定者，除觸犯刑法者移送法辦外，處
1萬元以上5萬元以下罰鍰。

司法院資訊處製作；財團法人民間司法改革基金會備份。
